臺灣高等法院民事判決
110年度重上國字第1號
上  訴  人  基隆市政府

法定代理人  林右昌  
訴訟代理人  游蕙菁律師
被 上訴 人  中華民國鐵人三項運動協會

法定代理人  劉玉峯  
訴訟代理人  張志全律師
複 代理 人  蔡瑋軒律師
上列當事人間請求損害賠償事件，上訴人對於中華民國109年11
月25日臺灣基隆地方法院109年度重訴字第35號第一審判決提起
上訴，並為訴之追加，本院於111年1月4日言詞辯論終結，判決
如下：
    主      文
原判決關於駁回上訴人後開第二項之訴部分，及該部分假執行之
聲請，暨訴訟費用之裁判均廢棄。
被上訴人應給付上訴人新臺幣肆佰捌拾參萬柒仟肆佰捌拾壹元，
及自民國一〇九年十月十日起至清償日止，按週年利率百分之五
計算之利息。
其餘上訴駁回。
第一、二審（含追加之訴）訴訟費用，由被上訴人負擔二分之一
，餘由上訴人負擔。
本判決所命給付部分，於上訴人以新臺幣壹佰柒拾萬元供擔保後
得假執行，但被上訴人如以新臺幣肆佰捌拾參萬柒仟肆佰捌拾壹
元預供擔保，得免為假執行。
    事實及理由
壹、程序部分：
    按第二審訴之變更或追加，非經他造同意不得為之，但請求
    之基礎事實同一者，不在此限，民事訴訟法第446條第1項、
    第255條第1項第2款定有明文。查上訴人起訴主張：其前經
    本院106年度重上國字第7號判決確定（下稱前確定判決），
    應依國家賠償法第3條第1項規定，賠償參加基隆市2014鐵人
    三項運動錦標赛（下稱系爭競賽）受傷之訴外人蔡川典及其
    子女計新臺幣（下同）967萬4,963元，被上訴人就公有公共
    設施管理有欠缺一事，為應負責任之人，其已如數賠償，爰
    依國家賠償法第3條第5項規定請求給付；嗣於本院主張兩造
    應對蔡川典負共同侵權行為損害賠償責任，其已為全部賠償
    ，就超過應分擔部分，追加依民法第281條第1項規定為請求
    （見本院卷一第23-27、104頁），核其請求基礎事實同一，
    與上開規定相符，應予准許。
貳、實體部分：
一、上訴人主張：伊於民國103年6月間委任訴外人基隆市中山高
    級中學（下稱中山高中）承辦系爭競賽，中山高中辦理公開
    招標後由被上訴人得標，負責規劃、辦理系爭競賽，並收取
    賽道檢查費用3萬元，負有檢查及通報賽道整修之義務。詎
    被上訴人進行賽道檢查，已發現基隆市湖海路2.6公里處（
    下稱系爭路段）存有坑洞（下稱系爭坑洞），仍疏未注意系
    爭路段不具自由車競速賽通常應有之安全狀態或功能，逕認
    賽道路面安全無虞，且未通報伊填補系爭坑洞，致蔡川典參
    加系爭競賽行經該處時倒地受傷，自屬對公有公共設施管理
    有欠缺一事有過失，而屬就損害原因應依侵權行為規定負責
    任之人，伊於109年3月22日依國家賠償法第3條第1項規定賠
    償蔡川典及其子女計967萬4,963元，自得依同條第5項規定
    求償。縱認伊有過失，與被上訴人為共同侵權行為，被上訴
    人亦應負擔90％之過失責任。爰先依國家賠償法第3條第5項
    規定，提起本訴，並追加次依民法第281條第1項規定，請求
    被上訴人給付967萬4,963元，及自起訴狀繕本送達翌日起算
    之利息。
二、被上訴人則以：上訴人為系爭路段主管機關，且為系爭競賽
    主辦單位，依公路法第26條第2項、第58條第1項規定，負有
    維護系爭路段通常安全行車狀態之義務，需依內政部營建署
    編定市區道路管理維護與技術規範手冊研究之市區道路鋪面
    養護作業手冊（下稱道路養護手冊）揭示之鋪面平坦度標準
    ，使系爭路段之鋪面起伏維持在正負0.5公分內，並負檢查
    及整修賽道路面之責，此與伊所負檢查賽道符合運動場地規
    範之義務不同，伊對上訴人亦不負通報義務。系爭競賽路線
    經上訴人與中山高中擇定、進行履勘；伊雖有檢查賽道之責
    ，但業依勞務採購契約書及企劃書內容，安排具備裁判證或
    相關經歷證明之人員進行賽道檢查，確認系爭坑洞深約3至4
    公分、長寬約略為原子筆長度，仍符合行政院體育委員會97
    年出版運動場地設施規範參考手冊（下稱97年運動場地規範
    手冊）關於自由車公路賽、106年出版運動場地規範參考手
    冊（下稱106年運動場地規範手冊）關於鐵人三項自由車競
    賽所定之「堅硬、無碎片及其他危險物品」、「車道相對平
    坦而沒有大的壟起」標準，已盡賽道檢查義務，而無過失，
    對蔡川典及其子女不負侵權行為責任，非國家賠償法第3條
    第5項所稱就損害原因應負責任之人。至前確定判決雖認定
    系爭路段存在系爭坑洞，不具有自由車競速賽通常應有之安
    全狀態或功能，但前確定判決認定之系爭坑洞尺寸、系爭路
    段是否符合賽道標準等事，並未經兩造為充分辯論，此亦僅
    係前確定判決就兩造攻擊防禦方法所為認定，非對訴訟標的
    之判斷，無民事訴訟法第63條第1項或爭點效之適用，伊無
    庸受拘束等語，資為抗辯。
三、原審駁回上訴人之訴及假執行聲請。上訴人不服提起上訴，
    並為訴之追加，上訴聲明：㈠原判決廢棄。㈡被上訴人應給付
    上訴人967萬4,963元，及自起訴狀繕本送達翌日起至清償日
    止，按週年利率息5％計算之利息。㈢願供擔保，請准宣告假
    執行。被上訴人則答辯聲明：㈠上訴及追加之訴均駁回；㈡如
    受不利判決，願供擔保請准宣告免為假執行。
四、兩造不爭執事項（見本院卷一第106-107頁，並依判決文字
    調整）：
　㈠上訴人於103年6月間委任中山高中承辦系爭競賽，嗣中山高
    中辦理公開招標，由被上訴人得標，並於103年8月13日簽訂
    「2014基隆市鐵人三項競賽活動競賽技術服務勞務採購案」
    勞務採購契約書，委任被上訴人依約規劃、設計及辦理系爭
    競賽賽事。系爭競賽於103年9月20日舉辦，於103年12月29
    日驗收結算，結算總價為104萬5,250元，已全數給付被上訴
    人。
　㈡蔡川典於103年9月20日參加系爭競賽，在進行自由車項目行
    經系爭賽道2.6公里處後，在18公尺外撞擊路旁護欄跌倒，
    受有頸椎、胸椎、脊椎等多處骨折、硬腦膜上血腫等傷害。
　㈢系爭競賽經編列專業賽道檢查人員賽道檢查費用3萬元，被上
    訴人派專業裁判進行賽道檢查認系爭賽道係合格賽道。
　㈣蔡川典及其子女蔡孟軒、蔡子威以系爭路段存在系爭坑洞，
    蔡川典行經系爭坑洞後摔倒致受傷害，對上訴人訴請國家賠
    償，本院以106年重上國字第7號判決，依國家賠償法第3條
    第1項規定，判決命上訴人給付蔡川典883萬4,963元、蔡孟
    軒、蔡子威各42萬元，共計967萬4,963元，嗣經最高法院以
    108年度台上字第2732號裁定駁回上訴人之上訴確定。上訴
    人於起訴前已如數賠付完畢。　
五、上訴人主張被上訴人未盡系爭競賽之檢查、通報義務，為系
    爭事故應負責任之人，伊無過失，縱有過失，兩造為共同侵
    權行為人，被上訴人應負90％之過失責任，伊已依前確定判
    決賠償蔡川典及其子女，自得先依國家賠償法第3條第5項、
    次依民法第281條第1項規定向其求償等語，均為被上訴人否
    認，並以前詞置辯。茲就上訴人請求有無理由，審酌如下：
　㈠按公有公共設施因設置或管理有欠缺，致人民生命、身體或
    財產受損害者，國家應負損害賠償責任；就損害原因有應負
    責任之人時，賠償義務機關對之有求償權。乃國家賠償法第
    3條第1項、第5項所定。所謂「有應負責任之人」者應解為
    依法令、協議，或直接、間接對於損害原因有應負責者，賠
    償義務機關對之均有求償權，舉凡公共設施設計人、施工承
    攬人、驗收人、管理人或其他使用人俱應包括在內（最高法
    院93年度台上字第2246號判決參照）。
　㈡經查，上訴人依公路法第26條第2項、第58條第1項規定，負
    有養護、設置標誌、標線、號誌，以維護系爭路段通常安全
    行車狀態之義務。而系爭路段係供自由車競速項目公路賽場
    地，其上存有系爭坑洞，凹陷之深度與道路鋪面養護作業手
    冊所載「鋪面平面度檢測標準」中「縣市道路」「瀝青混凝
    土」「面層」高低差正負0.5公分之標準不符，且系爭坑洞
    位在賽道中間位置，為選手路經之處，凹陷處深約3至4公分
    ，非平坦路面，未合於97年運動場地規範手冊關於自由車公
    路競賽車道需為平坦之標準，難認具有自由車競速賽通常應
    有之安全狀態或功能，且被上訴人於比賽前之會勘即已明知
    系爭坑洞存在，上訴人為系爭路段之主管機關，復為系爭競
    賽之主辦單位，於舉辦系爭競賽前未及時填補系爭坑洞，亦
    未設置警告標誌或相關防護措施，足以影響行車安全，就其
    養護之系爭路段之管理上即有欠缺，以致發生系爭事故，上
    訴人應依國家賠償法第3條第1項規定負賠償責任等節，乃前
    確定判決所認定，有該判決書可稽（見原審卷第127-138頁
    ）。被上訴人就該案有法律上利害關係，為輔助上訴人，於
    訴訟繫屬中為參加，觀諸前確定判決即明；上訴人主張被上
    訴人依民事訴訟法第63條規定，對其不得主張前確定判決不
    當等語；被上訴人則抗辯民事訴訟法第63條所定參加效僅及
    於前案確定判決之訴訟標的，不及於攻擊防禦方法，且前確
    定判決認定之系爭坑洞大小、賽道是否合於97年運動場地規
    範手冊自由車公路賽、106年運動場地規範手冊鐵人三項所
    示標準等事，均未經適當完全之辯論，其無庸受前確定判決
    認定之拘束。按民事訴訟法第63條規定：「參加人對於其所
    輔助之當事人，不得主張本訴訟之裁判不當。但參加人因參
    加時訴訟之程度或因該當事人之行為，不能用攻擊或防禦方
    法，或當事人因故意或重大過失不用參加人所不知之攻擊或
    防禦方法者，不在此限」。受告知人參加訴訟或視為參加訴
    訟後，無論本訴訟就訴訟標的所為之裁判，甚至本訴訟作為
    裁判基礎就事實上或法律上所為之判斷，受告知人固均應受
    其拘束，不得於日後之新訴訟中爭執之。揆其立法旨趣，乃
    基於公平性及訴訟責任分擔之考量，認參加人已經輔助被參
    加人遂行訴訟，則在被參加人勝訴時，參加人既得與其分享
    勝訴之利益，在被參加人敗訴時，進入訴訟程序與被參加人
    共同進行攻擊防禦之參加人，亦應共同承擔敗訴之不利益，
    自不得在嗣後對被參加人提起之請求清償債務訴訟中，再主
    張前訴訟之裁判結果為不當（最高法院103年度台上字第260
    3號判決參照）。被上訴人抗辯參加效僅及於另案判決訴訟
    標的云云，尚難憑採。又被上訴人並未提出證據證明其有民
    事訴訟法第63條第1項但書所列情形，自不得抗辯前述前案
    確定判決判斷之不當。從而，上訴人主張本院就兩造間之訴
    訟，應以前述前確定判決所為事實上、法律上判斷為基礎等
    語，信屬有據。前確定判決既已認定系爭路段因存在系爭坑
    洞，而不具備自由車競速賽通常應有之安全狀態或功能，被
    上訴人於本訴訟猶抗辯系爭路段符合97年運動場地規範手冊
    關於自由車公路賽、106年運動場地規範手冊關於鐵人三項
    自由車競賽所定之「堅硬、無碎片及其他危險物品」、「車
    道相對平坦而沒有大的壟起」標準，為合格賽道云云，即無
    足採。
　㈢上訴人為系爭競賽主辦單位，委請中山高中承辦系爭競賽，
    中山高中負責活動全程規劃、計畫擬定、工作人員聘請等，
    上訴人之工務處負責協助賽道路整修乙節，有基隆市政府10
    3年6月24日基府教體參字第0000000000號函、系爭競賽活動
    工作配當表可稽（見原審卷第17、449-451頁）。且中山高
    中因承辦系爭競賽而與被上訴人簽署勞務採購契約書，其中
    編列專業賽道檢查人員賽道檢查費用3萬元，被上訴人負賽
    道檢查義務一情，為兩造所不爭。可見上訴人委由中山高中
    承辦系爭競賽，中山高中復與被上訴人簽署勞務採購契約書
    ，約定被上訴人應檢查賽道，則如賽道有不合格之情形，被
    上訴人應於檢查後通報中山高中，使中山高中得通報上訴人
    ，而由上訴人之工務處進行道路修整。又被上訴人派專業裁
    判進行賽道檢查認系爭賽道係合格賽道乙節，為兩造不爭；
    然系爭路段因存在系爭坑洞而非合格賽道，系爭競賽仍在系
    爭坑洞未填補之情形下舉辦，蔡川典因參與系爭競賽而受傷
    ，乃前確定判決所認定。堪認被上訴人進行賽道檢查，應注
    意系爭路段非合格賽道，仍未注意而認系爭路段具備自由車
    競速賽通常應有之安全狀態或功能，而通報中山高中系爭路
    段為合格賽道，中山高中乃未通報上訴人填補系爭坑洞，致
    系爭競賽於系爭坑洞未填補之狀態下進行，被上訴人自有因
    過失侵害參與系爭競賽之蔡川典身體權之侵權行為，且為系
    爭路段管理有欠缺之應負責任之人，被上訴人否認此節，為
    無所據。再者，上訴人業已於109年3月22日給付蔡川典及其
    子女967萬4,963元，有領據3紙在卷可佐（見原審卷第335-3
    39頁），上訴人主張其為損害賠償後，依國家賠償法第3條
    第5項規定，得對被上訴人即就損害原因應負責任之人求償
    ，自屬有據。
　㈣次按，損害之發生或擴大，被害人與有過失者，法院得減輕
    賠償金額，或免除之。民法第217條定有明文。法院對於酌
    減賠償金額至何程度，應斟酌雙方原因力之強弱與過失之輕
    重以定之（最高法院88年度台上字第2867號判決參照）。賠
    償義務機關依國家賠償法第3條第1項規定賠償被害人損害後
    ，得對於就損害原因應負責之人求償，同條第2項（現行法
    第3條第5項）固有明文。然國家就損害原因亦有過失時，應
    得類推適用民法第217條過失相抵之規定（最高法院97年度
    台上字第2174號判決參照）（上訴人於原審已主張依民法第
    217條規定，見原審卷第323頁）。
　㈤查上訴人系爭路段主管機關，本應維護該路段使之符合道路
    鋪面養護作業手冊所載標準，以合於通常安全行車狀態；且
    其為系爭競賽主辦單位，舉辦系爭競賽前，亦應注意系爭路
    段是否已經合於通常行車狀態，及是否合於自行車競速賽通
    常應有之安全狀態或功能，就是否已經合於通常行車狀態一
    事，本應主動檢查確認是否有坑洞而需將道路鋪面養護至符
    合標準之程度，其疏未檢查以致未能發現系爭坑洞並整修以
    養護道路合於通常行車狀態，以致蔡川典受傷，自有過失。
    其雖主張被上訴人負檢查、通報義務，其因被上訴人未通報
    而未能整修系爭坑洞，應無過失等語。但系爭競賽相關會議
    資料，並未記載上訴人有將其關於檢查系爭路段是否合於道
    路鋪面養護作業手冊所載標準一事，委由中山高中辦理，勞
    務採購契約書亦無此等記載，其當不得以被動等待中山高中
    經被上訴人通報後再通報系爭路段是否有坑洞，方需進行路
    面維護等詞，主張自己無過失。承前所述，兩造依各自義務
    對於系爭路段各有檢查之責，惟均未善盡責任致系爭坑洞於
    系爭競賽舉辦前未能填補等情，堪認兩造前揭義務之未履行
    ，同係造成蔡川典於參加系爭競賽時受傷之原因。審酌兩造
    如有一方善盡其應負之檢查義務，系爭坑洞即可由上訴人於
    舉辦系爭競賽前填補，不致發生蔡川典因參賽而受傷之憾事
    ，兩造對於造成事故之原因力強弱實屬相當，應各負50％之
    過失責任，始為公允。又上訴人於109年3月22日依前確定判
    決如數賠償蔡川典及其子女967萬4,963元一情，已如前述，
    則類推適用民法第217條規定，應減輕被上訴人賠償金額為4
    83萬7,482元（計算式：9,674,963×50％，元以下四捨五入）
    。是上訴人應得向被上訴人求償483萬7,481元（計算式：9,
    674,963－4,837,482）。
　㈥從而，上訴人依國家賠償法第3條第5項規定，請求被上訴人
    給付483萬7,481元，為有理由。又上訴人雖請求被上訴人應
    自起訴狀繕本送達翌日起負遲延責任，但上訴人係於109年8
    月11日始以民事追加狀依此規定向被上訴人求償，被上訴人
    至遲於109年10月9日受通知（見原審卷第331-348頁），其
    自僅得請求109年10月10日起之法定遲延利息，即上訴人請
    求被上訴人給付483萬7,481元，及自109年10月10日起之法
    定遲延利息，為有理由。上訴人依國家賠償法第3條第5項請
    求既有理由，其追加備位依民法第281條第1項規定請求部分
    ，屬單一聲明定順序上請求，本院即無庸審酌，併此敘明。
六、綜上所述，上訴人依國家賠償法第3條第5項規定，請求被上
    訴人給付483萬7,481元，及自109年10月10日起至清償日止
    ，按週年利率5％計算之利息，為有理由，應予准許，逾此部
    分為無理由，應予駁回。從而原審就上開應准許部分，為上
    訴人敗訴之判決，尚有未洽，上訴論旨指摘原判決此部分不
    當，求予廢棄改判，為有理由，爰由本院廢棄改判如主文第
    二項所示。至於上訴人之請求不應准許部分，原審為上訴人
    敗訴之判決，並駁回其假執行之聲請，經核並無不合，上訴
    意旨指摘原判決此部分不當，求予廢棄改判，為無理由，應
    駁回此部分之上訴。又上訴人勝訴部分，兩造均陳明願供擔
    保宣告准免假執行，經核均無不合，爰分別酌定相當擔保金
    額准許之。
七、本件事證已臻明確，兩造其餘之攻擊或防禦方法及所用之證
    據，經本院斟酌後，認為均不足以影響本判決之結果，爰不
    逐一論列，附此敘明。
八、據上論結，本件上訴為一部有理由、一部無理由，依民事訴
    訟法第450條、第449條第1項、第79條、第463條、第390條
    第2項、第392條第2項，判決如主文。
中　　華　　民　　國　　111 　年　　1 　　月　　18　　日
                  民事第十一庭  
                        審判長法  官  李慈惠
                              法  官  吳燁山
                              法  官  趙雪瑛
正本係照原本作成。
如不服本判決，應於收受送達後20日內向本院提出上訴書狀，其
未表明上訴理由者，應於提出上訴後20日內向本院補提理由書狀
（均須按他造當事人之人數附繕本）上訴時應提出委任律師或具
有律師資格之人之委任狀；委任有律師資格者，另應附具律師資
格證書及釋明委任人與受任人有民事訴訟法第466條之1第1項但
書或第2項所定關係之釋明文書影本。如委任律師提起上訴者，
應一併繳納上訴審裁判費。
中　　華　　民　　國　　111 　年　　1 　　月　　18　　日
　　　　　　　　　　　　　    書記官  郭晋良